臺灣高等法院刑事判決
109年度上訴字第2323號
上  訴  人  臺灣新北地方檢察署檢察官
被      告  謝明皓



選任辯護人  黃豐欽律師
上列上訴人因被告違反毒品危害防制條例案件，不服臺灣新北地
方法院108年度訴字第32號，中華民國109年5月6日第一審判決（
起訴案號：臺灣新北地方檢察署107年度毒偵字第1448號），提
起上訴，本院判決如下：
    主  文
上訴駁回。
    理  由
一、本案經本院審理結果，認第一審諭知被告乙○○無罪，核無不
    當，應予維持，並引用第一審判決書記載之無罪理由（如附
    件）。
二、檢察官上訴意旨略以：
　㈠依證人即員警黃士欣之證述可知，其係因知悉被告為新北市
    政府警察局土城分局列管之毒品治安顧慮人口，且有施用毒
    品案件之前案紀錄，因而請被告配合採尿。另證人即員警梁
    志群於原審審理中具結證述：卷附之自願採尿同意書是被告
    在採尿前簽的，我有跟被告確認是否同意採尿，被告當時對
    於採尿沒有反對、抗拒或爭論，所以我就拿自願採尿同意書
    給他簽，我沒有強制採尿許可書，我也沒有跟被告說我有強
    制採尿許可書等語，足見員警當時固未查得被告持有毒品或
    施用器具、殘渣袋等跡證，僅係因被告前有施用毒品之前案
    紀錄，即請被告配合採尿，然員警據此請被告配合採尿，核
    屬其自由偵查之範疇，只要其未以不法方式強迫被告配合採
    尿，單就其請被告配合採尿之舉動而言，並無不當，足認被
    告提供尿液檢體之過程，是出於自由意志，員警所取得被告
    之尿液檢體及送檢取得之檢驗報告，自得作為證據。
  ㈡被告雖辯稱：其沒有同意採尿，是警察向其表示持有檢察官
    開立之強制採尿許可書，其才同意採尿並簽立自願採尿同意
    書等語，惟此部分除為證人即員警梁志群否認外，被告亦有
    在自願採尿同意書上親自簽名及捺印，有該份自願採尿同意
    書可佐，可見被告確曾以書面方式表示其同意警方採集其尿
    液檢體。此外，復經原審當庭勘驗被告於製作警詢筆錄之錄
    音光碟，被告於警詢過程中，陳稱同意警方採尿，且員警詢
    問語氣平和，被告陳述語氣自然，詢問內容亦與筆錄記載文
    字相符，員警並未陳述任何不當誘使或強迫被告採尿之言語
    ，有原審勘驗筆錄可稽。足見員警並未對被告施以強暴、脅
    迫、利誘、欺罔或其他不正手段，被告亦從未提及員警有以
    不法方式強迫其採尿，或向員警質疑採尿之必要性或表達其
    拒絕採尿等類似情事。況被告於警詢筆錄製作當時，精神狀
    態尚佳，復其為意識健全而具有辨別能力之成年人，本可理
    解或意識到同意採尿之意義及效果，況其在本案為警查獲施
    用毒品前，自民國80年至103年間，即有因施用毒品經送觀
    察勒戒、強制戒治之前案經驗，有本院被告前案紀錄表存卷
    可參，此亦為原審於判決中所是認，足徵被告既為智識健全
    之成年人，且前有多次因施用毒品而為檢警查獲之經驗，對
    於員警製作警詢筆錄及採尿等調查程序之進行，亦有相當之
    經驗，當知悉調查筆錄記載內容之重要性及簽立相關採證同
    意書之後果，亦當知悉警詢錄音時，為其參與程序及表達意
    見之良機，惟於警詢過程中，皆未見其有何反對採尿或質疑
    採尿程序之意見，故其辯稱員警有以佯稱持採尿公文、不採
    尿就不讓其離開等方式要脅其採尿云云，已非合理。是以，
    被告既出於自由意志，以行諸外在之意思表示簽署自願採尿
    同意書，則應推定被告之同意出於其自願。如被告欲推翻此
    正常事實，則應釋明有變態事實存在，且此變態事實應由被
    告負舉證責任。法院如予採信，須被告所提辯解無瑕疵且與
    事實相符，始可作為判決論斷之依據。從員警之證述及原審
    法院勘驗筆錄觀之，均未見員警有以不正方法強迫被告採尿
    之情事。原審在被告無提出變態事實佐證其說下，何以能推
    論被告之同意並非出於自願？況被告一開始縱未同意採尿，
    然經員警對其說明採尿及製作筆錄之辦案程序後，被告已有
    同意接受採尿，且採集尿液之過程，並非以強制力之介入而
    採證。原審以被告並不同意警察機關對其採尿，因此採尿程
    序違法為由，作為排除被告尿液檢體及送驗後進而取得之檢
    驗報告證據能力之主要依據，諭知被告無罪，尚有誤會。
三、然依下列說明，檢察官上訴理由並不足採：
  ㈠按犯罪事實之認定，應憑證據，如未能發現相當證據或證據
    不足以證明被告犯罪時，自不能以推測或擬制之方法，以為
    裁判之基礎。而證據之取捨與證據之證明力如何，均屬事實
    審法院得自由裁量、判斷之職權；茍其此項裁量、判斷，並
    不悖乎通常一般人日常生活經驗之定則或論理法則，又於判
    決內論敍其何以作此判斷之心證理由者，即不得任意指摘其
    為違法（最高法院108年度台上字第1200號判決意旨參照）
    。原審斟酌取捨被告之供述、證人即員警梁志群、黃士欣、
    莊振棋、魏志功之證述、臺北市政府警察局萬華分局108年1
    0月1日北市警萬分刑字第1083037628號函所附職務報告暨偵
    查報告、臺灣新北地方檢察署109年3月11日甲○○兆道109蒞3
    163字第1090021639號函所附黃中杰之拘票、被告於106年5
    月16日之警詢筆錄、原審拍攝被告尿液瓶之採證照片等卷內
    證據，已詳為說明何以員警對被告之採尿程序難認係屬合法
    ，而應依刑事訴訟法第158條之4權衡規定，排除被告尿液檢
    體、臺灣尖端先進生技醫藥股份有限公司出具之濫用藥物檢
    驗報告作為證據；而檢察官所舉之其餘證據，如何尚未達於
    使通常一般人均不致有所懷疑，而得確信其起訴之犯罪事實
    為真實之程度，遂以起訴之證據不能證明被告確有本件施用
    第一級毒品犯行，而為被告無罪之諭知，其所為論斷從形式
    上觀察，難認有違背經驗法則、論理法則，或有其他違背法
    令之情形，自不容任意指為違法。
　㈡檢察官雖以上揭二㈠、㈡所示情詞提起上訴，惟查：
　⒈原判決已說明被告固係以配合調查綽號「老鷹」之人販毒案
    之證人身分，自願隨員警至派出所，並非遭員警強制帶回。
    然就本件員警對被告採集尿液一節，被告辯稱其原本不同意
    採尿，係因員警向其佯稱檢察官有開立強制採尿許可書，且
    稱於採尿完畢後即會出示供其查看，其始先行配合採尿，並
    簽自願採尿同意書，而於其寫好封緘條後，員警竟仍不出示
    強制採尿許可書，其遂不願親自封緘尿液等語。而此雖經證
    人即員警梁志群於原審審理時否認在卷，惟衡以被告僅係以
    證人身分配合警方調查，並非施用或持有毒品之現行犯，亦
    非毒品調驗人口，員警對被告並無強制採尿之權，而被告若
    經採尿送驗，即有遭檢察官追訴之虞，以被告前有施用毒品
    案件之前案經驗，當知之甚詳，若對員警要求採尿有所排拒
    ，實與常情相符，故其辯稱原本不同意採尿，係因上揭原因
    始先行配合採尿，已非全然無據。再者，被告之警詢筆錄並
    未記載被告親自封緘尿液，或由員警在被告面前封緘；而依
    證人即員警梁志群、莊振棋、魏志功於原審審理時所證，對
    被告究竟有無親自封緘尿液一事，亦均無法確認，則被告辯
    稱其係因上情之故，始不願配合封緘，益非全然不可採信。
    是被告縱有親自排放尿液檢體，並簽署自願採尿同意書之舉
    ，惟其是否係出於自願性同意而配合為之，即甚屬有疑，自
    難遽認員警對被告之採尿，確已徵得被告之真摯同意，故本
    件採尿程序尚難遽認合法。經核原判決之論敘說理，於法並
    無違誤。因此檢察官上訴意旨徒以被告所辯上情業經員警梁
    志群否認，且被告有簽署自願採尿同意書云云，自仍無法排
    除上揭合理懷疑。至原審於108年12月13日準備程序時當庭
    勘驗被告之警詢錄音光碟，固略認被告於警詢時有陳稱配合
    員警採尿，員警亦無陳述任何不當誘使或強迫被告採尿之言
    語等情，有原審勘驗筆錄在卷可按（原審卷第167頁）。但
    衡酌被告所辯上情，依警方調查刑事案件之實務經驗，本非
    必然發生於製作警詢筆錄之時，則於警詢錄音中未能聽聞被
    告所辯上情，亦在情理之內，自難執此即逕認被告所辯俱屬
    無稽。是以檢察官上訴意旨復指：依原審前開勘驗警詢錄音
    結果，可知員警並未對被告施以任何不正手段，被告亦從未
    提及員警有以不法方式強迫其採尿，或向員警質疑採尿之必
    要性或表達其拒絕採尿等類似情事，顯見被告上揭所辯並非
    合理。被告既出於自由意志，以行諸外在之意思表示簽署自
    願採尿同意書，則應推定被告之同意出於其自願云云，亦過
    於速斷，自非足取。
　⒉按採集尿液後，應於採尿處所立即將尿液檢體裝入甲、乙2瓶
    尿液容器，每瓶尿液須達30毫升，由提供尿液之犯罪嫌疑人
    按捺左大拇指指紋封緘，採尿人員及第一層主管或副主管應
    於封緘條核章，「警察機關執行毒品犯罪嫌疑人尿液採驗作
    業規定」第6條第1項訂有明文（見本院卷第77頁）。是依上
    開作業規定，警方倘對犯罪嫌疑人採尿，應由犯罪嫌疑人按
    捺指紋並封緘。故員警製作警詢筆錄時，針對犯罪嫌疑人採
    尿一節，一般多會詢問被告所採尿液是否由被告本人親自封
    緘，以符合上開作業規定並杜爭議。然依前開說明，除被告
    否認其有親自封緘尿液外，觀諸被告警詢筆錄之記載，員警
    竟未詢問是否係由被告親自封緘尿液，顯異於通常作法，加
    以證人即梁志群、莊振棋、魏志功於原審審理時就被告究竟
    有無親自封緘尿液一事，亦分別表示「現無印象」、「忘記
    了」、「不清楚」等語而無法確認，在在均顯示被告是否確
    有於採尿後親自封緘，誠啟人疑竇，則被告辯稱其係因上情
    之故，始於採尿後拒絕封緘尿液，即不無其合理可能。從而
    ，依憑上開事證，員警採尿程序是否確屬合法，自不無疑問
    。故就員警採尿程序是否合法一節，已因上揭事證而存有合
    理懷疑，檢察官既負擔證明被告犯罪事實之責任，自應由檢
    察官再行舉證釋疑，而非轉嫁由被告舉證證明；倘檢察官提
    出之證據，不足以為積極證明，或其指出證明之方法，無法
    說服法院形成不利被告之心證，法院自難遽為不利被告之認
    定。是以，檢察官上訴意旨另指稱：依卷內事證，已堪推定
    被告係出於自願性同意採尿，則被告辯稱員警採尿有上述不
    合法之變態事實，應由被告負舉證責任云云，亦顯非足取。
    　　
　㈢刑事訴訟新制採行改良式當事人進行主義，檢察官負有實質
    舉證責任，法院僅立於客觀、公正、超然之地位而為審判，
    是倘檢察官無法提出證據，以說服法院形成被告有罪之心證
    ，即應為被告無罪之諭知，俾落實無罪推定原則，此觀諸刑
    事訴訟法第154條第1項、第2項、第161條第1項、第2項及第
    301條第1項規定即明。本件員警對被告之採尿程序難認係屬
    合法，應依刑事訴訟法第158條之4權衡規定，排除被告尿液
    檢體、臺灣尖端先進生技醫藥股份有限公司出具之濫用藥物
    檢驗報告作為證據，至檢察官所舉之其餘證據，並無法證明
    被告確有施用第一級毒品犯行，業據原判決論述明確，檢察
    官上訴意旨置原判決已明確論斷說明之事項於不顧，仍執前
    揭陳詞指摘原判決不當，然其上訴意旨所指，均僅係本案卷
    內相同事證之相異評價，並未提出其他積極證據供本院調查
    審認，其上訴指摘原判決不當，益無足取。
四、綜上所述，原審判決被告無罪，於法並無違誤。檢察官以前
    揭理由上訴指摘原判決不當，然其所指並非可採，故其上訴
    為無理由，應予駁回。
據上論斷，應依刑事訴訟法第373條、第368條，判決如主文。
本案經檢察官吳文正提起公訴，經檢察官丁維志提起上訴，由檢
察官李豫雙到庭執行職務。
中　　華　　民　　國　　109 　年　　9 　　月　　8 　　日
　　　　　　　　　刑事第十五庭  審判長法　官  劉興浪
　　　　　　　　　　　　　　　　　    法　官  古瑞君
　　　　　　　　　　　　　　　　　    法　官  陳信旗
以上正本證明與原本無異。
檢察官如不服本判決，應於收受送達後20日內向本院提出上訴書
狀，惟須受刑事妥速審判法第9 條限制。其未敘述上訴之理由者
，並得於提起上訴後20日內向本院補提理由書（均須按他造當事
人之人數附繕本）「切勿逕送上級法院」。
刑事妥速審判法第9條：
除前條情形外，第二審法院維持第一審所為無罪判決，提起上訴
之理由，以下列事項為限：
一、判決所適用之法令牴觸憲法。
二、判決違背司法院解釋。
三、判決違背判例。
刑事訴訟法第 377 條至第 379 條、第 393 條第 1 款規定，於
前項案件之審理，不適用之。
                                      書記官  董佳貞
中　　華　　民　　國　　109 　年　　9 　　月　　8 　　日
.......................................................
（附件）
臺灣新北地方法院刑事判決　　　　　　　 108年度訴字第32號
公　訴　人　臺灣新北地方檢察署檢察官
被　　　告　乙○○　
                    
                   
                   
選任辯護人　黃豐欽律師
上列被告因違反毒品危害防制條例案件，經檢察官提起公訴（
107 年度毒偵字第1448號），本院判決如下：
    主  文
乙○○無罪。
    理  由
一、公訴意旨略以：被告乙○○於民國106 年5 月16日11時50分為
    警採尿回溯26小時內之某時，在不詳地點，施用第一級毒品
    海洛因1 次，嗣於106 年5 月16日，因其為毒品列管人口，
    為警通知至臺北市政府警察局萬華分局（下稱萬華分局）康
    定路派出所，經其同意採集其尿液送驗結果，呈嗎啡、可待
    因陽性反應，因認被告涉犯毒品危害防制條例第10條第1項
    施用第一級毒品罪嫌等語。
二、按犯罪事實應依證據認定之，無證據不得認定犯罪事實；又
    不能證明被告犯罪者，即應諭知無罪之判決，刑事訴訟法第
    154 條第2 項、第301 條第1 項分別定有明文。次按認定不
    利於被告之事實，須依積極證據，苟積極證據不足為不利於
    被告事實之認定時，即應為有利於被告之認定，更不必有何
    有利之證據。又認定犯罪事實所憑之證據，雖不以直接證據
    為限，間接證據亦包括在內，然而無論直接或間接證據，其
    為訴訟上之證明，須達於通常一般人均不致有所懷疑，而得
    確信其為真實之程度，始得據為有罪之認定（最高法院30年
    上字第816 號、76年台上字第4986號判例意旨參照）。
三、公訴人認被告涉有上開施用第一級毒品罪嫌，無非係以被告
    於警詢、偵訊之供述、自願採尿同意書、台灣尖端先進生技
    醫藥股份有限公司106 年6 月2 日出具之濫用藥物檢驗報告
    （檢體編號：114122號）、臺北市政府政府警察局偵辦毒品
    案件尿液檢體委驗單（檢體編號：114122號）各1 份為其主
    要論據。訊據被告堅詞否認有何施用第一級毒品犯行，辯稱
    ：我沒有施用海洛因，本案我不是自願同意採尿，警察當時
    本來是要問關於綽號「老鷹」之人販毒的事，我說我不知道
    ，警察就說要對我驗尿，我不同意，警察騙我說檢察官有要
    求他們對我強制採尿，我要看文件，警察說採完尿就給我看
    ，我才簽自願採尿同意書，並去廁所排尿，我把尿裝在2 個
    塑膠瓶裡用瓶蓋蓋起來，在桌上寫好封條，我又要求要看強
    制採尿的文件，警員還是不給我看，我就不願意封緘尿液，
    後來我帶著尿瓶被警員送去萬華分局，遇到當時來我家搜索
    的小隊長，小隊長跟警員說他們採尿不符合程序，警員就叫
    我把尿液放下留在分局，並帶我從地下室車道出口離開，我
    沒有親自封緘尿液，後來我去地檢署作筆錄才知道這個案子
    有被移送等語。
四、經查：
㈠、被告於106 年5 月16日在萬華分局康定路派出所，簽立自願
    採尿同意書後，自行排放尿液裝填入尿液容器內等節，業據
    被告於本院審理時坦承不諱（見本院卷第49-50頁），並有
    自願採尿同意書1份在卷可稽（見毒偵卷第12頁），此部分
    事實首堪認定。
㈡、按司法實務上對於施用毒品之犯罪嫌疑人或被告，採取其尿
    液之處分，係為便利執行鑑定，以判別、推論有無施用毒品
    之犯罪事實，而對人進行採集之取證行為，此種對人之身體
    不可侵犯性及隱私等基本權造成干預、侵害，而具有強制處
    分性質，須合於法律保留原則。因此，我國對於強制採尿，
    可分為㈠、鑑定人依刑事訴訟法第205 條之1 規定，由審判
    長、受命法官或檢察官核發許可書，由鑑定人為採尿處分。
    ㈡、司法警察官、司法警察之強制採取尿液，此又分為①、屬
    於依毒品危害防制條例第25條規定之應受尿液採驗人，經合
    法通知其於指定時間到場採驗尿液，無正當理由不到場，得
    報請檢察官許可，強制採驗；或到場而拒絕採驗者，得違反
    其意思強制採驗，於採驗後，即時報請檢察官補發許可書；
    ②、對於經合法拘提或逮捕到案之犯罪嫌疑人或被告，因調
    查犯罪情形及蒐集證據之必要，祗須於有相當理由認為得作
    為犯罪之證據時，依刑事訴訟法第205 條之2 之規定，無須
    令狀或許可，即得違反犯罪嫌疑人或被告之意思，強制採尿
    。惟除前開強制採尿之外，另有法無明文之「自願性同意採
    尿」，以類推適用性質上相近之刑事訴訟法第131 條之1受
    搜索人自願性同意搜索，及第133 條之1 受扣押標的權利人
    同意扣押之規定，經犯罪嫌疑人或被告出於自願性同意，由
    司法警察官或司法警察出示證件表明身分，告知得拒絕，無
    須違背自己之意思而為同意，並於實施採尿前將同意之意旨
    記載於書面，作為同意採尿之生效要件。又此所謂之自願性
    同意，係以一般意識健全具有是非辨別能力之人，得以理解
    或意識採尿之意義、方式及效果，而有參與該訴訟程序及表
    達意見之機會，可以自我決定選擇同意或拒絕，非出於警方
    明示或暗示之強暴、脅迫或其他不正方法施壓所為同意為實
    質要件，尤應綜合徵求同意之地點及方式，是否自然而非具
    威脅性、同意者之主觀意識強弱、教育水準、年齡、智力程
    度、精神狀態及其自主意志是否已為警方以不正方法所屈服
    等一切情狀，加以審酌判斷。若不符合上揭強制採尿及自願
    性同意採尿，而取得尿液之情形，為兼顧程序正義及發現實
    體真實，則由法院依刑事訴訟法第158 條之4 規定，就個人
    基本人權之保障及公共利益之均衡維護，依比例原則及法益
    權衡原則，予以客觀之判斷其證據能力（最高法院108 年度
    台上字第2817號判決意旨參照）。
㈢、本案採尿程序不合法：
１、被告固於106 年5 月16日在萬華分局康定路派出所，簽立自
    願採尿同意書後，自行排放尿液裝填入尿液容器內，且證人
    即萬華分局康定路派出所警員梁志群於本院審理中具結證述
    ：卷附之自願採尿同意書是被告在採尿前簽的，我有跟被告
    確認是否同意採尿，被告當時對於採尿沒有反對、抗拒或爭
    論，所以我就拿自願採尿同意書給他簽，我沒有強制採尿許
    可書，我也沒有跟被告說我有強制採尿許可書等語（見本院
    卷第227 頁、233-234 頁），然本案係因萬華分局偵查隊偵
    辦另案被告劉智仁（綽號「老鷹」）涉嫌販賣毒品案件，於
    106年5月16日持臺灣新北地方檢察署檢察官核發之拘票，至
    新北市○○區○○路000號2樓欲拘提關係人黃中杰未獲，而發現
    被告為該址實際居住人，故警方徵得被告同意後，帶同被告
    返回萬華分局康定路派出所，本欲製作指認「老鷹」之證人
    筆錄，然被告不願指認，萬華分局康定路派出所警員即以被
    告涉嫌違反毒品危害防制條例為由對被告製作筆錄並採尿等
    節，除經被告於本院審理中供述明確（見本院卷第49-50頁
    ）外，核與證人即萬華分局偵查隊偵查佐黃士欣於本院審理
    中具結證述：當天小隊長魏志功等人去新北市○○區○○路000
    號2樓本來要拘提黃中杰，被告不是我們拘提的對象，後來
    發現被告在現場，被告使用的電話是登記在黃中杰名下，就
    是通訊監察時疑似向「老鷹」買毒品的電話，所以我們當時
    請被告以證人身分回派出所指認「老鷹」販毒的事情，當時
    被告是自願配合回派出所，警方沒有使用強制力，後來因為
    被告沒有指認「老鷹」，所以派出所只有作對被告採尿的筆
    錄，我們認為被告可能與「老鷹」有毒品交易等語（見本院
    卷第432-437頁），及證人即萬華分局康定路派出所警員莊
    振棋於本院審理具結證述：106年5月16日我有到新北市○○區
    ○○路000號2樓支援偵查隊拘提勤務，當天被告住處家裡沒有
    發現任何跟毒品有關的事證，是帶隊的魏志功小隊長與被告
    溝通，被告自願跟我們回派出所，我沒有強制被告或上手銬
    等語相符（見本院卷第236-238頁），並有萬華分局108年10
    月1日北市警萬分刑字第1083037628號函所附職務報告暨偵
    查報告1份、臺灣新北地方檢察署109年3月11日甲○○兆道109
    蒞3163字第1090021639號函及所附黃中杰之拘票1張在卷可
    查（見本院卷第85-140頁、337頁、399頁），故被告於106
    年5月16日隨同警員至萬華分局康定路派出所時，並非施用
    毒品或持有毒品之現行犯，僅係以證人身分自願至派出所配
    合調查，警方亦無持有檢察官核發之鑑定許可書，從而，本
    案警員對被告並無強制採尿之權，應堪認定。又被告於本案
    接受警方採尿，其尿液若經鑑定含有毒品成分，其極可能因
    涉嫌施用毒品而遭檢察官起訴，被告既有因施用毒品經送觀
    察勒戒、強制戒治之前案經驗（參被告之臺灣高等法院被告
    前案紀錄表），對此當知之甚詳，故被告若對於警方採尿一
    事有所排拒，實與常情相符。考量上開被告接受警員採尿之
    緣由，則被告於偵查及本院審理中均堅稱其當時本來不同意
    採尿，係因警察向其表示持有檢察官開立之強制採尿許可書
    ，其才同意採尿並簽立自願採尿同意書等語，並非全然無據
    。
２、另查，被告之警詢筆錄上僅記載警員詢問「警方所提供尿液
    之空瓶，是否經你本人親自洗淨後盛裝你本人之尿液？」，
    被告答稱「是我親自洗淨後盛裝的」，然未記載被告有無親
    自封緘尿液，或由警員在被告面前封緘尿液一節，有被告10
    6 年5 月16日之警詢筆錄1 份在卷可查（見本院卷第157-16
    1頁），故本件被告尿液封緘過程為何，已未臻明確。且證
    人即本案尿液監採警員梁志群於本院審理中具結證述：當時
    有在被告面前封緘尿液，但是被告的警詢筆錄漏載這一段，
    是我的疏失，封緘條是一張貼紙，直接從蓋子上面往兩邊黏
    住瓶身，上面會蓋被告的手印，（後改稱）我對於當時是怎
    麼封緘的沒有印象了，應該就是一般封緘的程序，我移送被
    告到萬華分局之後，被告如何離開我忘記了，我不知道有被
    告所述「萬華分局小隊長說不能採尿」的事等語（見本院卷
    第216-218頁、231-235頁）；證人莊振棋則於本院審理中具
    結證述：一般而言我們會叫受採驗人在封條上蓋指印，並且
    自己封緘尿液，本案被告在派出所時，我有看到被告在封條
    上蓋指印，後來我把被告帶到萬華分局，萬華分局有一本採
    驗尿液的簿子，我有叫被告在簿子上簽名蓋章，到萬華分局
    之後才寫尿液編號，寫完編號再封緘，我確定封緘是在萬華
    分局做的，封尿液瓶時我跟梁志群都在場，我忘記有沒有看
    到被告封緘，被告在採驗簿上簽名之後我有把被告帶去地下
    室讓他先離開等語（見本院卷第235-250頁）；證人即萬華
    分局偵查隊小隊長魏志功則於本院審理中具結證述：當時被
    告是「老鷹」毒品案的證人，他的筆錄是在派出所問的，我
    忘記被告有沒有被帶去萬華分局，我不清楚被告當天有沒有
    在萬華分局採尿送驗的本子上蓋章，我沒有印象我當天有沒
    有跟康定路派出所警員說「不能叫被告驗尿」，我對被告採
    尿過程不清楚，是派出所的警員處理的等語（見本院卷第30
    5-315頁），故依上開證人之證述，僅能證明被告有在康定
    路派出所排尿，並預先在尿液封緘條上按捺指印之事實，然
    被告於採尿後，其尿液係在何處封緘、有無經被告親自封緘
    等重要事項，證人梁志群、莊振棋及魏志功均無法加以確認
    ，況被告送驗之尿液瓶上僅黏貼有1條白色封緘條，其上有1
    枚紅色指印痕跡（已糊化），及載有尿液檢體編號「114122
    」，此有本院調取被告尿液瓶後拍攝之照片2張在卷可佐（
    見本院卷第329頁），以該尿液瓶封條之封緘方式觀之，無
    法排除係由被告預先在封條上按捺指印後，再於被告不在場
    之情形下，由警員自行將封條黏貼在尿液瓶上之可能。又證
    人魏志功對於當日有無告知派出所警員本案採尿程序不合法
    一節，並未為明確之否定證述，而僅稱「沒有印象」等語，
    益徵被告上開辯稱其於排尿後，再度要求警員提出鑑定許可
    書，然警員拒不提出，故其不願封緘尿液，嗣後魏志功即向
    派出所警員表示採尿不符合程序，警員即任由其離開等語，
    並非全然不可採信。故依現存證據，尚難認被告係出於真摯
    之同意而採驗尿液。
３、公訴意旨固認本案警方對被告採尿之原因，係被告為毒品列
    管人口，為警通知至萬華分局康定路派出所，經其同意採集
    其尿液送驗云云，惟按犯第10條之罪而付保護管束者，或因
    施用第一級或第二級毒品經裁定交付保護管束之少年，於保
    護管束期間，警察機關或執行保護管束者應定期或於其有事
    實可疑為施用毒品時，通知其於指定之時間到場採驗尿液，
    無正當理由不到場，得報請檢察官或少年法院（地方法院少
    年法庭）許可，強制採驗，到場而拒絕採驗者，得違反其意
    思強制採驗，於採驗後，應即時報請檢察官或少年法院（地
    方法院少年法庭）補發許可書；又依第20條第2項前段、第2
    1條第2項、第23條第1項規定為不起訴之處分或不付審理之
    裁定，或依第35條第4項第4款規定為免刑之判決或不付保護
    處分之裁定，或犯第10條之罪經執行刑罰或保護處分完畢後
    2年內，警察機關得適用前項之規定採驗尿液，毒品危害防
    制條例第25條第1項、第2項定有明文。被告前於102年間因
    施用毒品案件，經臺灣臺北地方法院以102年度毒聲字第197
    號裁定送觀察勒戒，嗣因仍有施用毒品傾向，經同法院以10
    2年度毒聲字第321號裁定令入戒治所施以強制戒治，於103
    年6月12日戒治期滿出監，並經臺灣臺北地方檢察署於103年
    7月3日以103年度戒毒偵字第18號為不起訴處分，此有臺灣
    高等法院被告前案紀錄表、臺灣臺北地方檢察署103年度戒
    毒偵字第18號不起訴處分書各1份存卷可查（見毒偵卷第35
    頁），是警察機關得依上開規定通知被告採驗尿液之期間（
    亦即警察實務所稱之毒品調驗），應為103年7月3日被告經
    強制戒治後受不起訴處分之2年內。因此，本案被告於106年
    5月16日為警採尿時，顯已非屬上開毒品調驗人口，故被告
    並非因屬毒品調驗人口經通知至派出所採驗尿液，公訴意旨
    容有誤會，併予敘明。
４、從而，本案被告縱有親自排放尿液檢體，並簽署自願採尿同
    意書之舉，惟其是否係出於自願性同意而配合為之，或係因
    誤信警員持有檢察官核發之強制採尿許可書，以為不得拒絕
    ，始同意採尿，甚屬有疑，尚難認本件警方對被告採驗尿液
    ，確已經過被告之真摯同意，是本案採尿程序並不合法。
㈣、本案自願採尿同意書、台灣尖端先進生技醫藥股份有限公司1
    06 年6 月2 日出具之濫用藥物檢驗報告均無證據能力：
１、關於警員未依法定程序所取得之被告尿液檢體，有無證據能
    力一事，按除法律另有規定外，實施刑事訴訟程序之公務員
    因違背法定程序取得之證據，其有無證據能力之認定，應審
    酌人權保障及公共利益之均衡維護，刑事訴訟法第158 條之
    4 定有明文。對於違法搜索、扣押所取得之證據，除法律另
    有規定外，為兼顧程序正義及發現實體真實，應由法院於個
    案審理中，就個人基本人權之保障及公共利益之均衡維護，
    依比例原則及法益權衡原則，予以客觀之判斷，亦即宜就違
    背法定程序之程度、違背法定程序時之主觀意圖、違背法定
    程序時之狀況、侵害犯罪嫌疑人或被告權益之種類及輕重、
    犯罪所生之危險或實害、禁止使用證據對於預防將來違法取
    得證據之效果、偵審人員如依法定程序，有無發現該證據之
    必然性、證據取得之違法對被告訴訟上防禦不利益之程度等
    情狀予以審酌，以決定應否賦予證據能力（最高法院93年台
    上字第664 號判例意旨可資參照）。經查，被告係因誤信警
    員持有檢察官核發之鑑定許可書，始同意採尿，其同意不具
    有真摯性，故本件警員對被告採尿過程不符法定程序，雖無
    證據證明係何一警員明知違法而惡意為之，惟採驗尿液為身
    體檢查處分之一種，性質上屬於干預人民身體自主權與隱私
    權之強制處分，對照被告所涉之施用第一級毒品罪，屬戕害
    己身健康之犯罪，法定本刑為6月以上、5年以下有期徒刑，
    並非重罪，且對他人生命、身體、安全法益或國家社會未有
    立即、強烈之危害，相對而言，違法採尿行為侵害被告人身
    自由、隱私等重要權益，堪認警方違背法定程序之情節重大
    。次查，目前刑事偵查、審判實務上對於施用毒品案件，除
    被告自白犯行、證人證述或查獲相關施用毒品器具或毒品佐
    證，尚需輔以被告之驗尿報告，始得認定被告施用毒品之犯
    行，換言之，被告經檢出毒品反應之驗尿報告，係據以認定
    被告涉有施用毒品犯行之關鍵證據，此項證據之取得，對被
    告之訴訟防禦權之行使上，自有重大之不利益。是以，為導
    正警方偵辦此類犯罪之正確觀念，確實遵守法定程序，避免
    日後再以違法方式取得證據，並綜合本件侵害被告權益之輕
    重、犯罪所生之危險或實害，暨證據取得之違法對被告訴訟
    上防禦不利益之程度等情狀予以審酌，本件犯罪所生危險與
    欲保護之公共利益並未明顯優先於被告個人身體自主權及隱
    私權之保護，而此項證據取得之違法，對被告訴訟防禦上之
    不利益至為重大，且偵查人員如依照法定程序並無發現此項
    證據之必然性，因此，本院認本件警方違背法定程序取得之
    被告尿液檢體無證據能力，不得執為認定被告犯罪事實之依
    據。
２、又本件鑑定機關即台灣尖端先進生技醫藥股份有限公司出具
    之濫用藥物檢驗報告（見毒偵卷第4 頁），因鑑定之標的物
    即被告排放採集之尿液檢體，並非符合法定程序或經被告真
    摯同意而獲取之，此份濫用藥物檢驗報告與先前違法情形，
    具有前因後果之直接關連性，乃警方不法取證之衍生性證據
    。經斟酌前述侵害被告基本權利之種類及其輕重、犯罪所生
    之危險或實害、禁止使用該證據對於抑制違法蒐證之效果等
    因素綜合考量後，認亦應排除此尿液檢驗報告之證據能力，
    而不得作為認定被告犯罪之證據。
五、綜上所述，本件警方未經被告之同意採集其尿液送驗，其採
    尿程序應屬違反法定程序，經本院權衡後，認檢察官所提出
    之被告尿液、自願採尿同意書、台灣尖端先進生技醫藥股份
    有限公司106 年6 月2 日出具之濫用藥物檢驗報告等證據方
    法均無證據能力，加以本件被告於偵審程序中始終未曾供承
    其有施用海洛因毒品之犯罪行為，公訴人所舉之臺北市政府
    警察局偵辦毒品案件尿液檢體委驗單，亦僅係用以證明對被
    告採尿之機關、日期、監採人員、被告之尿液檢體編號，以
    及尿液送驗之日期與交、收件人員等事項，不足證明被告有
    公訴意旨所指之施用毒品行為，揆諸前開法條及判例意旨，
    既不能證明被告犯罪，自應為其無罪之諭知。
據上論斷，應依刑事訴訟法第301 條第1 項，判決如主文。
本案經檢察官吳文正提起公訴，檢察官丁維志到庭執行職務。
中　　華　　民　　國　 109　　年　　5 　　月　　6 　　日
                  刑事第二庭    審判長法　官  楊仲農
                                      法　官  林翠珊
                                      法　官  陳盈如